臺灣高等法院臺中分院民事判決
                                      109年度上字第539號
上  訴  人  楊寓茹  
訴訟代理人  林見軍律師
被上訴人    劉采觀  

訴訟代理人  李怡昕律師
複 代理 人  林瓊嘉律師
上列當事人間請求確認抵押權不存在等事件，上訴人對於中華民
國109 年8 月21日臺灣臺中地方法院108 年度訴字第3382號第一
審判決提起上訴，本院於110 年3 月24日言詞辯論終結，判決如
下：
    主  文
上訴駁回。
第二審訴訟費用由上訴人負擔。
    事實及理由
壹、程序部分：
一、按第二審訴之變更或追加，非經他造同意不得為之，但請求
    之基礎事實同一或擴張或減縮應受判決事項之聲明者，不在
    此限，民事訴訟法第446 條第1 項但書、第255 條第1 項第
    2 、3 款定有明文。查上訴人原起訴請求確認系爭抵押權（
    詳後述）及所擔保之債權均不存在，及被上訴人應塗銷系爭
    抵押權登記；嗣於本院請求確認系爭抵押權所擔保之債權不
    存在，及被上訴人應塗銷系爭抵押權登記（見本院卷139 頁
    ），核屬減縮應受判決事項之聲明，與前開規定相符，應予
    准許。
二、按確認之訴非原告有即受確認判決之法律上利益者，不得提
    起。所謂即受確認判決之法律上利益，係指法律關係之存否
    不明確，原告主觀上認其在法律上之地位有不安之狀態存在
    ，且此種不安之狀態，能以確認判決將之除去者而言，若縱
    經法院判決確認，亦不能除去其不安之狀態者，即難認有受
    確認判決之法律上利益（最高法院52年台上字第1240號判例
    意旨參照）。查本件上訴人主張系爭抵押權所擔保之債權不
    存在，惟經被上訴人否認，致系爭抵押權之存否不明確，並
    導致上訴人私法上之地位有受侵害之危險，非經判決確認，
    無以除去，則上訴人訴請確認系爭抵押權所擔保債權不存在
    ，即有受確認判決之法律上利益。
貳、實體部分
一、本件上訴人主張：伊前陸續向被上訴人借款，至民國103 年
    間，兩造會帳結算，約定伊所欠借款債務以新臺幣（下同）
    500 萬元定之（下稱系爭借款債務），並於104 年2 月12日
    以伊母○○○○所有坐落南投縣○○○○鄉段000 ○0 地號土地，設
    定登記普通抵押權500 萬元予被上訴人（下稱南投抵押權）
    ，惟被上訴人認南投抵押權為第二順位，不足擔保系爭借款
    債務，伊因而於104 年4 月7 日以伊所有坐落臺中市○○區○○
    段000 地號土地，及其上同段667 建號建物（門牌號臺中市
    ○○區○○○路00號3 樓，下合稱系爭房地) ，設定登記500 萬
    元普通抵押權（下稱系爭抵押權）予被上訴人。系爭抵押權
    之設定契約書就擔保債權雖記載「104 年3 月13日金錢借貸
    」，然事實上被上人並未於該日交付借款，且伊清償金額已
    遠超過被上訴人所匯付金錢，系爭借款債務已不存在。為此
    提起本訴，求為確認系爭抵押權所擔保之抵押債權不存在，
    及命被上訴人塗銷系爭抵押權登記之判決。
二、被上訴人則以：上訴人自99年起向伊借款，伊將款項匯至上
    訴人之夫○○○經營之全○○有限公司（下稱全○○公司）帳戶，
    上訴人則提供全○○公司支票及其個人本票為擔保，至104 年
    3 月11日，上訴人共積欠伊18,071,600元。經兩造協商，上
    訴人先後設定南投抵押權及系爭抵押權予伊，擔保金額為上
    開借款中之1,000 萬元。上訴人雖於104 年3 月後再陸續清
    償2,575,500 元，仍積欠伊15,496,100元，故伊對上訴人確
    有1,000 萬元抵押權所擔保之債權存在等語，資為抗辯。
三、原審判決駁回上訴人之請求，上訴人提起上訴，聲明：㈠原
    判決廢棄。㈡確認系爭抵押權所保之債權不存在，並被上訴
    人應塗銷系爭抵押權登記。被上訴人則聲明：上訴駁回。
四、得心證之理由：
  ㈠按消費借貸契約屬要物契約，因金錢或其他代替物之交付而
    生效力。倘當事人間就是否已實際交付之事實有爭執，自應
    由主張已為交付之貸與人負舉證責任（最高法院102 年度台
    上字第725 號判決意旨參照）。又按請求履行債務之訴，原
    告就其所主張債權發生原因之事實，固有舉證之責任，若被
    告自認此項事實而主張該債權已因清償而消滅，則清償之事
    實，應由被告負舉證之責任，此觀民事訴訟法第277 條之規
    定自明（最高法院28年渝上字第1920號民事判例意旨參照）
    。
  ㈡上訴人主張：伊向被上訴人借款並未超過1,000 萬元，且已
    清償完畢云云，然此為被上訴人所否認，並提出借據1 張為
    證（見原審卷125 頁，下稱系爭借據）。查系爭借據記載：
    「借款人楊寓茹所借金額累計如下（明細）103 年11月份合
    計：2,712,300 元，103 年12月份合計：2,997,400 元，10
    4 年1 月份合計：3,530,000 元，104 年2 月份合計：3,36
    8,000 元，104 年3 月份合計：1,560,000 元」，上訴人並
    簽名其上且載明日期為104 年3 月31日。上訴人對系爭借據
    形式上真正並不爭執（見原審卷137 頁），依據系爭借據之
    文義，堪認被上訴人與上訴人間確有借貸合意，及迄104年3
    月被上訴人累計交付借貸金額14,167,700元之事實。上訴人
    雖主張：被上訴人提示全○○公司支票，委由其彰化銀行帳戶
    託收，再自彰化銀行帳戶匯款至全○○公司支票帳戶，支票兌
    現後錢又回到被上訴人帳戶，等同被上訴人未交付金錢，被
    上訴人將表面上匯入全○○公司帳戶款項當成尚未清償之借款
    ，加以累計，欺騙伊簽立系爭借據云云。惟依民間借貸常情
    ，通常係先由借方交付遠期支票為擔保，貸方取供擔保之票
    據後，交付借款予借方，嗣於發票日屆至時貸方提示兌現支
    票，再由支票存款帳戶支付票款以為清償，故上訴人主張被
    上人先提示支票再借款云云，顯與常情不符；又上訴人交付
    被上訴人由全○○公司簽發之支票，本係上訴人為清償該次借
    款之擔保，惟上訴人於被上訴人提示支票時，請求被上訴人
    匯款至全○○公司支票帳戶，此有被上訴人之彰化銀行帳戶交
    易明細可憑（見原審卷70-96 頁），亦即上訴人係以被上訴
    人匯入支票存款帳戶之資金兌現借款之擔保支票，充其量僅
    有過票之效果，並不生清償該支票所擔保借款之效力，故被
    上訴人先後各次提示全○○公司支票後，匯款至全○○公司支票
    帳戶之款項，均為獨自發生之借款。被上訴人雖稱係借新還
    舊（見本院卷65頁），然依被上訴人所述之兩造間借貸方式
    （同上頁），並不生清償舊借款之法律效力，被上訴人就此
    尚有誤會。上訴人辯稱被上訴人以重覆金流製造鉅額借款之
    假象云云，亦無足採。又上訴人雖提出「還款紀錄」表示已
    清償所欠債務（見原審卷115-118頁），然上開「還款紀錄
    」僅係上訴人自行打字列印而成，上面並無被上訴人填載收
    迄等字樣，被上訴人亦否認上訴人有此清償事實（見本院卷
    61頁），自難徒憑上開「還款紀錄」遽認上訴人已全數清償
    債務完畢，是除被上訴人自承上訴人於104年3月後已陸續清
    償2,575,500元（見原審卷58頁）外，上訴人之舉證並未能
    證明系爭借據所載其餘借款已清償完畢之情事，上訴人主張
    向被上訴人借款並未超過1,000 萬元，且已清償完畢云云，
    並無理由。
  ㈢按解釋當事人之契約，應以當事人立約當時之真意為準，而
    真意何在，又應以過去事實及其他一切證據資料為斷定之標
    準，不能拘泥文字致失真意（最高法院39年台上字第1053號
    民事判例意旨參照）。上訴人主張：系爭抵押權設定契約書
    所載擔保債權總金額為500萬元，擔保債權種類及範圍為104
     年3 月13日金錢借貨，被上訴人並未於該日交付500 萬元
    予伊，系爭抵押權擔保之債權自不存在云云。查系爭抵押權
    之設定契約書確記載擔保債權總金額為500 萬元，擔保債權
    種類及範圍為104 年3 月13日金錢借貨等情（見原審卷41頁
    背面、42頁），惟被上訴人辯稱：系爭抵押權設定當天雖沒
    有交付500萬元，然系爭抵押權設定時，兩造有合意確認上
    訴人積欠借款之金額高於所定普通抵押權金額500 萬元等語
    （見本院卷140 頁），而上訴人於104年3 月31日尚積欠被
    上訴人借款14,167,700元，前已述明，縱不計入104 年3月
    份欠款，上訴人自103 年11月至104 年2 月間積欠借款亦達
    12,607,700元，上訴人應無可能以系爭房地就不曾發生之債
    務為被上訴人設定系爭抵押權，堪認兩造設定系爭抵押權之
    真意係為104年3月13日當時積欠借款中之500萬元供擔保。
    從而，基於兩造間先前借貸事實及前開借據，在解釋系爭抵
    押權之擔保債權範圍，應以兩造當時真意為據，自不得拘泥
    於設定契約書所載，是上訴人主張設定系爭抵押權時並無擔
    保債權不存在云云，實無可採。
五、綜上所述，上訴人請求確認系爭抵押權擔保之債權不存在，
    及請求被上訴人塗銷系爭抵押權，為無理由，應予駁回。原
    審為上訴人敗訴之判決，核無不合。上訴意旨指摘原審判決
    不當，求予廢棄改判，為無理由，應予駁回。
六、兩造其餘之攻擊或防禦方法及所用之證據，經本院斟酌後，
    認為均不足以影響本判決之結果，爰不逐一論列，均併此敘
    明。
據上論結，本件上訴為無理由，依民事訴訟法第449條第1項、第
78條，判決如主文。 
中　　華　　民　　國　 110　　年　　4 　　月　　21　　日
                          民事第八庭
                              審判長法  官  杭起鶴
                                    法  官  吳國聖
                                    法  官  黃裕仁
正本係照原本作成。
如不服本判決，應於收受送達後20日內向本院提出上訴書狀，其
未表明上訴理由者，應於提出上訴後20日內向本院補提理由書狀
（均須按他造當事人之人數附繕本）。
上訴時應提出委任律師或具有律師資格之人之委任狀；委任有律
師資格者，另應附具律師資格證書及釋明委任人與受任人有民事
訴訟法第466 條之1 第1 項但書或第2 項所定關係之釋明文書影
本。如委任律師提起上訴者，應一併繳納上訴裁判費。
                                    書記官  王麗珍
中　　華　　民　　國　　110 　年　　4 　　月　　22　　日